臺灣高雄地方法院民事判決
110年度簡上字第207號
上  訴  人  葉文龍  
法定代理人  夏蜜凰  
訴訟代理人  葉俊民  
被  上訴人  王瑞仁  
上列當事人間請求損害賠償事件，上訴人對於中華民國110年8月
20日本院高雄簡易庭110年度雄簡字第816號簡易程序第一審判決
提起上訴，本院於民國111年6月13日言詞辯論終結，判決如下：
    主      文
一、原判決關於駁回上訴人後開第二項之訴部分，暨訴訟費用（
    除確定部分外）之裁判均廢棄。
二、上開廢棄部分，被上訴人應再給付上訴人新臺幣壹拾肆萬陸
    仟柒佰壹拾捌元，及自民國一○九年十一月三日起至清償日
    止，按週年利率百分之五計算之利息。
三、其餘上訴駁回。
四、第一審（除確定部分外）、第二審訴訟費用，由被上訴人負
    擔百分之五十，餘由上訴人負擔。
    事實及理由
一、按於能力、法定代理權或為訴訟所必要之允許有欠缺之人所
    為之訴訟行為，經取得能力之本人、取得法定代理權或允許
    之人、法定代理人或有允許權人之承認，溯及於行為時發生
    效力；第48條之規定，於訴訟代理準用之，民事訴訟法第48
    條、第75條第2項分別定有明文。本件上訴人於原審誤列其
    父即乙○○為其法定代理人提起本件訴訟，並為各項訴訟行為
    ，惟其尚未成年，且其父母離婚，並約定親權由其母即甲○○
    行使，嗣經本院通知其法定代理人甲○○，是否承認乙○○代理
    上訴人所為各項訴訟行為，經其以上訴人法定代理人之身分
    出具委任狀委任葉俊榮為上訴人之訴訟代理人，其顯已承認
    上訴人及葉俊榮代理上訴人所為之各項訴訟行為，而溯及於
    行為時發生效力，先予敘明。
二、上訴人主張：被上訴人於民國109年5月24日15時40分許，駕
    駛車牌號碼00-0000號自用小客車（下稱系爭甲車），沿高
    雄市大寮區鳳屏一路由東往西方向行駛，在行經鳳屏一路11
    2號邁樂加油站對面時，本應注意汽車迴車時，應暫停並顯
    示左轉燈光或手勢，看清無來往車輛，並注意行人通過，始
    得迴轉，而依當時天候晴，日間自然光線，柏油路面乾燥、
    無缺陷，且無障礙物，視距良好，又無不能注意之情事，竟
    疏未注意，迴車欲進入上開加油站，適伊騎乘車牌號碼000-
    0000號普通重型機車（下稱系爭機車）、訴外人陳宗賢騎乘
    車牌號碼000-0000號普通重型機車（下稱系爭乙車），沿鳳
    屏一路由西往東方向行駛，亦行經該處，閃煞不及而與被上
    訴人發生碰撞（下稱系爭交通事故），伊及陳宗賢人車倒地
    ，伊因此受有右股骨幹骨折、右髕骨肌腱部分斷裂、多處擦
    傷等傷害（下稱系爭傷害）。又伊因系爭傷害至長庚醫院、
    杏和醫院就醫，支出醫療費用新臺幣（下同）10萬760元、
    就醫交通費9,300元，並購買醫療器材支出5,090元，出院後
    仍須每日換藥，支出5,300元，且需服用鎂鈣加強錠、鴕鳥
    膠原，分別支出560元、7,970元。復於住院期間7日需人看
    護，每日看護費用2,000元，出院後需專人照護1個月，每日
    看護費用1,500元，合計支出看護費用5萬9,000元。其次，
    伊因系爭傷害而於右側軀幹及肢體多處外傷而留有疤痕，需
    進行雷射手術治療改善，預計進行5次治療，合計費用9萬元
    ，且預計於1年後進行鋼釘移除手術，尚須支出醫療費用3萬
    元。再者，伊因系爭傷害自109年5月25日起至同年12月1日
    止無法工作，受有不能工作損失13萬7,131元。另其因系爭
    傷害接受手術、治療，迄今仍有部分後遺症，行動仍然不便
    ，身體又留有疤痕，應得請求賠償精神慰撫金50萬元。此外
    ，伊所有之系爭機車受損，修復需費6萬6,810元，應亦得向
    被上訴人請求賠償，是伊合計得向被上訴人請求賠償101萬1
    ,921元，為此爰依侵權行為之法律關係提起本訴等語。並於
    原審聲明：㈠被上訴人應給付上訴人101萬1,921元及自刑事
    附帶民事起訴狀繕本送達翌日即109年11月3日起至清償日止
    ，按週年利率5%計算之利息。㈡願供擔保，請准宣告假執行
    。原審判命被上訴人應給付上訴人44萬154元（即醫療費用1
    0萬760元、就醫交通費1,730元、醫療器材費用5,090元、未
    來醫療費用10萬元、薪資損失13萬7,131元、機車修理費2萬
    9,879元、看護費5萬9,000元、精神慰撫金30萬元，並因上
    訴人就系爭交通事故之發生與有過失，減輕賠償金額40%）
    及自109年11月3日起至清償日止，按週年利率5%計算之利息
    ，並為得假執行、附條件免為假執行之宣告，另駁回上訴人
    其餘之訴及其餘假執行之聲請。上訴人就敗訴之一部提起上
    訴。並聲明：㈠原判決關於駁回上訴人下開第二項之訴部分
    廢棄。㈡上開廢棄部分，被上訴人應再給付上訴人29萬3,436
    元及自109年11月3日起至清償日止，按週年利率5%計算之利
    息（上訴人其餘敗訴部分及被上訴人敗訴部分，均未據聲明
    不服而告確定）。
三、被上訴人則以：伊就系爭交通事故之發生確有過失，且伊就
    上訴人因系爭交通事故請求之賠償項目中，關於醫療費用10
    萬760元、就醫交通費1,730元、醫療器材費用5,090元、未
    來醫療費用10萬元、薪資損失13萬7,131元、機車修理費2萬
    9,879元、看護費5萬9,000元、精神慰撫金30萬元等項範圍
    內，不爭執，但上訴人無照騎乘機車，且超速行駛至系爭交
    通事故現場，亦同有40%之過失，應有過失相抵之適用等語
    ，資為抗辯。並答辯聲明：上訴駁回。
四、兩造不爭執事項：
  ㈠被上訴人於109年5月24日15時40分許，駕駛系爭甲車，沿高
    雄市大寮區鳳屏一路由東往西方向行駛，在行經鳳屏一路11
    2號邁樂加油站對面時，本應注意汽車迴車時，應暫停並顯
    示左轉燈光或手勢，看清無來往車輛，並注意行人通過，始
    得迴轉，而依當時天候晴，日間自然光線，柏油路面乾燥、
    無缺陷，且無障礙物，視距良好，又無不能注意之情事，竟
    疏未注意，迴車欲進入上開加油站，適上訴人騎乘系爭機車
    、陳宗賢騎乘系爭乙車，沿鳳屏一路由西往東方向行駛，亦
    行經該處，閃煞不及而與被上訴人發生碰撞，肇生系爭交通
    事故，上訴人、陳宗賢人車倒地，上訴人因此受有系爭傷害
    。
  ㈡上訴人因系爭傷害而支出醫療費用10萬760元、醫療用品費5,
    090元。
  ㈢上訴人因系爭傷害就醫而支出就醫交通費1,730元。
  ㈣系爭機車為上訴人所有，為107年2月出廠，因系爭交通事故
    受損修復零件、工資各需費6萬3,310元、3,500元，經扣除
    折舊，上訴人此部分受損2萬9,879元。
  ㈤上訴人因系爭傷害自109年5月24日起至同年月30日止需人看
    護，1日需費2,000元；而自109年5月31日起至同年6月29日
    需人看護，1日需費1,500元。
五、得心證之理由
　㈠按因故意或過失，不法侵害他人之權利者，負損害賠償責任
    ；汽車、機車或其他非依軌道行駛之動力車輛，在使用中加
    損害於他人者，駕駛人應賠償因此所生之損害，民法第184
    條第1項前段、第191條之2前段分別定有明文。又汽車迴車
    前，應暫停並顯示左轉燈光或手勢，看清無來往車輛，並注
    意行人通過，始得迴轉，道路交通安全規則106條第5款著有
    規定。經查：
　⒈被上訴人於109年5月24日15時40分許，駕駛系爭甲車，沿高
    雄市大寮區鳳屏一路由東往西方向行駛，在行經鳳屏一路11
    2 號邁樂加油站對面時，本應注意汽車迴車時，應暫停並顯
    示左轉燈光或手勢，看清無來往車輛，並注意行人通過，始
    得迴轉，而依當時天候晴，日間自然光線，柏油路面乾燥、
    無缺陷，且無障礙物，視距良好，又無不能注意之情事，竟
    疏未注意，迴車欲進入上開加油站，適上訴人騎乘系爭機車
    、陳宗賢騎乘系爭乙車，沿鳳屏一路由西往東方向行駛，亦
    行經該處，閃煞不及而與被上訴人發生碰撞，肇生系爭交通
    事故，上訴人、陳宗賢人車倒地，上訴人因此受有系爭傷害
    等節，為兩造所不爭執，則被上訴人駕駛動力車輛因前述過
    失肇生系爭交通事故，且上訴人因系爭交通事故而受有系爭
    傷害，被上訴人自應就此負侵權行為損害賠償責任。
　⒉上訴人雖另主張被上訴人就系爭交通事故尚有任意跨越車道
    之過失云云。惟被上訴人當時是要將系爭甲車駛入對向加油
    站一節，既為兩造所不爭執，其應非僅是於同向變換車道行
    駛，而係在迴車，則其就系爭交通事故之過失應是在於疏未
    注意汽車迴車時，應暫停並顯示左轉燈光或手勢，看清無來
    往車輛，並注意行人通過，始得迴轉，不另構成任意變換車
    道之過失，上訴人上開主張，應非可採。
　㈡按不法侵害他人之身體或健康者，對於被害人因此喪失或減
    少勞動能力或增加生活上之需要時，應負損害賠償責任；不
    法侵害他人之身體、健康、名譽、自由、信用、隱私、貞操
    ，或不法侵害其他人格法益而情節重大者，被害人雖非財產
    上之損害，亦得請求賠償相當之金額；不法毀損他人之物者
    ，被害人得請求賠償其物因毀損所減少之價額，民法第193
    條第1項、第195條第1項前段、第196條分別定有明文。本件
    上訴人就系爭交通事故所受損害得向被上訴人請求賠償，已
    如前述，又上訴人就此受有損害，即醫療費用10萬760元、
    就醫交通費1,730元、醫療器材費用5,090元、未來醫療費用
    10萬元、薪資損失13萬7,131元、機車修理費2萬9,879元、
    看護費5萬9,000元、精神慰撫金30萬元，合計73萬3,590元
    等節，為兩造所不爭執（見本院卷第17頁、第77頁），應堪
    認定。
　㈢按損害之發生或擴大，被害人與有過失者，法院得減輕賠償
    金額或免除之，民法第217條第1項定有明文。又汽車駕駛人
    經考驗及格，未領取駕駛執照前，不得駕駛汽車；行車速度
    ，依速限標誌或標線之規定，無速限標誌或標線者，應依下
    列規定：一、行車時速不得超過50公里。但在設有快慢車道
    分隔線之慢車道，時速不得超過40公里，未劃設車道線、行
    車分向線或分向限制線之道路，時速不得超過30公里，道路
    交通安全規則第50條第1項後段、第93條第1項第1款著有規
    定。經查：
　⒈被上訴人固抗辯上訴人當時所行駛之車道為慢車道，時速不
    得超過40公里，上訴人超速行駛，應負40%之肇責云云。惟
    鳳屏一路112號鳳山往屏東方向於路段上游鳳屏一路/鳳捷路
    /埤北路口設有速限為時速60公里之標誌、標線，因此鳳屏
    一路112號快、慢車道速限皆為時速60公里，有交通部公路
    總局第三區養護工程處高雄工務段111年2月17日三工高雄字
    第1110015863號函附卷可查（見本院卷第105頁），則依諸
    前述規定，行車速度依速限標誌或標線之規定，無速限標誌
    或標線者，方依道路交通安全規則第93條第1項各款規定為
    之，是系爭交通事故肇事地點既已有速限標誌、標線，即速
    限為時速60公里，即無依道路交通安全規則第93條第1項第1
    款但書規定認定速限之餘地，是被上訴人上開抗辯，應非可
    採。
　⒉上訴人固主張其當時時速約為60公里，就系爭交通事故之發
    生並無過失云云。惟被上訴人否認之，並稱上訴人當時車速
    應約時速60至70公里，甚至可能超過時速70公里，查：
　⑴上訴人雖於系爭交通事故甫發生之際，向員警表明其當時時
    速為60公里（見警卷第17頁），然陳宗賢則表明其當時時速
    為70幾公里（見警卷第21頁），上訴人並於被上訴人遭追訴
    過失傷害之刑事案件偵查中改稱其當時車速為時速6、70公
    里（見偵卷第12頁），並衡情一般人於交通事故發生後，擔
    心負擔過失傷害之刑事及民事責任，對於自己之車速多會保
    守估計，且會隨時間經過愈趨於保守，但上訴人嗣後變更其
    對時速之主張，卻是高於警詢時所陳，則其於警詢時對於自
    己時速之陳述，應非可採。而陳宗賢於系爭交通事故甫發生
    之際，即自陳其以時速70幾公里行駛，顯然高於系爭交通事
    故發生地點之速限，而不利於己，且此若非屬實情，陳宗賢
    應不致於為如此之陳述，陷自己於亦需負肇責之危險，是其
    上開所陳應可採信。
　⑵經勘驗系爭甲車所裝設行車記錄器所錄及系爭交通事故發生
    影像，系爭交通事故之經過為：「15:44:05-15:44:05系爭
    車輛左偏進入對向內側快車道，遠方對向慢車道有2臺機車
    一前（下稱系爭甲機車）一後（下稱系爭乙機車）相當靠近
    直行而來。15:44:06-15:44:06系爭車輛進入對向外側快車
    道，系爭甲機車、系爭乙機車仍一前一後保持相同距離直行
    於慢車道。15:44:07-15:44:10系爭車輛進入對向慢車道，
    系爭甲機車欲為左閃，消失於螢幕，隨後出現系爭乙車，且
    隨即消失於螢幕後，行車紀錄影像接連發生2 次震動，系爭
    車輛慢慢停止於加油站車道口」，有勘驗筆錄在卷可參（見
    本院卷第138頁），而當時與被上訴人發生交通事故之2臺機
    車，即上訴人與陳宗賢所騎乘之機車，既是一前一後保持約
    相同距離朝被上訴人之車輛駛來，並先後發生碰撞，可見上
    訴人與陳宗賢當時車速相當接近，堪認上訴人當時車速應亦
    為時速約70公里無訛。
　⑶上訴人自承其於系爭交通事故發生時未考領有合格之駕駛執
    照（見本院卷第150頁），惟其本應注意汽車駕駛人經考驗
    及格，未領取駕駛執照前，不得駕駛汽車，且其於上開時間
    騎乘系爭機車沿鳳屏一路由西往東方向行駛，在行經系爭交
    通事故肇事地點時，並應注意行車速度，依速限標誌或標線
    之規定，即限速為時速60公里，又如前述，當時天候晴，日
    間自然光線，柏油路面乾燥、無缺陷，且無障礙物，視距良
    好，上訴人顯無不能注意之情事，其竟疏未注意及上情，而
    未考領合格之駕駛執照即騎乘機車上路，並於上開時、地以
    時速約70公里之速度前進，且其若有注意及上情，考領合格
    之駕駛執照方騎乘機車，即會知悉不得超速行駛，以低於時
    速60公里之速度前進，而得注意及迴車之被上訴人，並即時
    採取必要之安全措施，避免肇生系爭交通事故及擴大損害，
    是足認上訴人就系爭交通事故及損害之發生顯有未注意未取
    得合格之駕駛執照前，不得騎乘機車，且行車速度應依速限
    標誌或標線之規定之過失，而此與系爭交通事故之發生有因
    果關係，故而上訴人就系爭交通事故之發生與有過失甚明。
    再衡以被上訴人本應注意汽車迴車時，應暫停並顯示左轉燈
    光或手勢，看清無來往車輛，並注意行人通過，始得迴轉，
    且其若有注意及此而暫停看清往來車輛，即得發現上訴人之
    系爭機車，待上訴人通過再為迴車，亦不致肇生系爭交通事
    故，是本院審酌上開各情認被上訴人就系爭事故應負擔80%
    之過失責任，餘即應由上訴人負其與有過失之責任。
　⒊被上訴人固抗辯高雄市政府交通局車輛行車事故鑑定委員會
    鑑定意見書（下稱系爭鑑定書）認定上訴人無照駕駛且超速
    ，同為肇事原因，是原審認定上訴人之過失比例並無過高云
    云。惟系爭鑑定書是以上訴人當時行駛之車道為慢車道，速
    限為時速40公里，為認定基礎，有該鑑定書附卷可查（見交
    簡附民字卷第69至70頁），然系爭交通事故肇事地點速限實
    乃為時速60公里，則系爭鑑定書所憑基礎事實既有誤認，即
    難全據為肇事責任之判定，是被上訴人上開抗辯，應非可採
    。
　⒋綜上所述，被上訴人就系爭事故應負擔80%之過失責任，餘應
    由上訴人負其與有過失之責任。
六、綜上所述，上訴人就系爭交通事故受有損害73萬3,590元，
    惟上訴人就系爭交通事故之發生與有過失，應負擔20%之過
    失責任，是經減輕被上訴人之賠償金額後，上訴人應得請求
    被上訴人賠償58萬6,872元，扣除原判決已准許之44萬154元
    外，上訴人應得請求被上訴人再給付14萬6,718元。從而，
    上訴人依侵權行為之法律關係請求被上訴人再給付於14萬6,
    718元及自109年11月3日起至清償日止，按週年利率5%計算
    之利息範圍內，為有理由，應予准許，逾此範圍之請求，為
    無理由，不應准許。原審就上開應准許部分，為上訴人敗訴
    之判決，尚有未洽，上訴論旨指摘原判決此部分不當，求予
    廢棄改判，為有理由，爰由本院廢棄改判如主文第2項所示
    。至於上訴人之請求不應准許部分，原審為上訴人敗訴之判
    決，並駁回其假執行之聲請，經核並無不合，上訴意旨指摘
    原判決此部分不當，求予廢棄改判，為無理由，應駁回此部
    分之上訴。
七、本件事證已臻明確，兩造其餘之攻擊或防禦方法及所用之證
    據，經本院斟酌後，認為均不足以影響本判決之結果，爰不
    逐一論列，附此敘明。
八、據上論結，本件上訴為一部有理由、一部無理由，依民事訴
    訟法第436條之1第3項、第450條、第449條第1項、第79條，
    判決如主文。
中　　華　　民　　國　　111 　年　　7 　　月　　4 　　日
                  民事第二庭  審判長法  官  陳宛榆
　　　　　　　　　
                                    法  官  林婕妤
　　　　　　　　　　　　　　　　　　
                                    法  官  楊淑儀
以上正本係照原本作成。
本判決不得上訴。
中　　華　　民　　國　　111 　年　　7 　　月　　4 　　日
                                    書記官  詹立瑜